【裁判字號】    98,台上,788
【裁判日期】    980219
【裁判案由】    偽造文書
【裁判全文】
最高法院刑事判決              九十八年度台上字第七八八號
上  訴  人  甲○○
            乙○○
上 列一 人
選任辯護人  蘇文奕律師
            宋明政律師
上列上訴人等因偽造文書案件，不服台灣高等法院台南分院中華
民國九十七年十一月四日第二審更審判決（九十七年度重上更(一)
字第二三二號，起訴案號：台灣台南地方法院檢察署九十一年度
偵字第二二二八、四五二六、四九七九、四九八０號、九十二年
度偵字第四二００、四五四五、四六一０、八五九四、一０四０
二號），提起上訴，本院判決如下：
    主  文
上訴駁回。
    理  由
一、偽造私文書部分：
按刑事訴訟法第三百七十七條規定，上訴於第三審法院，非以判
決違背法令為理由，不得為之。是提起第三審上訴，應以原判決
違背法令為理由，係屬法定要件。如果上訴理由書狀並未依據卷
內訴訟資料，具體指摘原判決不適用何種法則或如何適用不當，
或所指摘原判決違法情事，顯與法律規定得為第三審上訴理由之
違法情形，不相適合時，均應認其上訴為違背法律上之程式，予
以駁回。本件上訴人甲○○上訴意旨略稱：(一)、原判決事實欄記
載，甲○○設立因喬伊科技有限公司（下稱因喬伊公司），經未
實際出資之人頭莊武雄、周成訓之同意，擔任因喬伊公司形式上
之股東，向高雄市政府建設局（下稱建設局）辦理申請修正章程
變更登記、股東名單變更登記，理由欄則謂，甲○○於設立因喬
伊公司時，並未以實際出資之人擔任因喬伊公司之股東，向建設
局辦理因喬伊公司之變更登記。事實與理由之記載，有前後矛盾
之違誤。又甲○○自始辯稱，公司有人退股，因應有限公司股東
名額規定，由乙○○找周成訓及莊武雄擔任股東云云。究竟實情
為何？原審未予釐清，遽予判決，尚有可議。(二)、原判決事實欄
記載，甲○○盜刻黃士發印章，蓋印於摩西通訊有限公司（下稱
摩西公司）公司章程及股東同意書，理由欄引用黃士發所為，將
身分證及印章交付他人云云之證述，無非認所蓋用者應係黃士發
交付真正之印文。此攸關偽造文書犯罪構成要件之事實，有詳加
調查之必要。而偽造之印章、印文或署押，始有刑法第二百十九
條不問屬於犯人與否，一律沒收之適用，至於盜用他人真印章所
蓋之印文，並非偽造印章之印文，並無該沒收規定之適用。原判
決理由所述黃士發之印章、印文，似非偽造，其依刑法第二百十
九條規定諭知沒收，即屬適用法則不當之違誤。(三)、甲○○係於
馮永麟盤下摩西公司後，民國九十年三月始受僱擔任通訊店店長
，有關摩西公司之設立登記及盤讓事宜，根本未參與。原判決認
定其透過不知情之傅俊超介紹，向王瑞鵬盤下摩西公司等情，而
理由欄載為，甲○○僅受僱擔任店長，實際負責人為乙○○等情
，與事實不符，原判決事實認定與理由論述，相互矛盾，均屬違
法。(四)、共同正犯之成立，除共同實行犯罪行為者外，其就他人
之行為負共犯之責者，以有意思聯絡為要件，若事前並未合謀，
實行犯罪行為之際，又係出於行為者獨立之意思，即不負共犯之
責。原判決依據馮永麟之供述其僅是人頭負責人，向乙○○支領
固定月薪，及乙○○供述周成訓、莊武雄係其提供作為因喬伊公
司及摩西公司之人頭股東，而認定甲○○與乙○○共同偽造因喬
伊公司章程變更登記，股東名單變更登記並摩西公司負責人變更
，修正章程變更登記，然就甲○○如何與乙○○共同偽造上開登
記文件之犯意聯絡？如何參與上開登記文件等犯行之實行或分擔
？原判決俱未於理由中詳加說明，其遽以共同正犯相繩，自有判
決不備理由之違法。(五)、原判決既認定周成訓、莊武雄擔任因喬
伊公司、摩西公司股東，均經事前同意並領有報酬，馮永麟擔任
摩西公司負責人並實際參與公司經營及領有報酬，則甲○○所辯
，伊並無行使偽造私文書等犯行等情，洵有依據。原判決不查，
仍予論罪，實嫌速斷。(六)、原判決既認定甲○○利用不知情之會
計師偽造因喬伊公司、摩西公司變更登記資料，就偽造周成訓、
莊武雄及馮永麟之文件予以行使之行為而言，是否同時侵害渠等
之法益，而應構成想像競合犯？原判決就此法律之適用，未詳予
論述，自有理由不備之違誤。(七)、本件犯罪，甲○○絕非居於主
導地位，對於摩西公司詐購貨物部分，甲○○根本未介入，更無
獲取不法利益可言，然甲○○於上訴後即認罪，態度良好。原判
決仍處有期徒刑二年六月，實嫌過重。上訴人乙○○上訴意旨略
稱：(一)、第一審共同被告馮永麟經第一審論處罪刑部分，未上訴
，已確定。乃原判決主文竟將之一併撤銷，顯有違誤。(二)、中華
民國九十六年罪犯減刑條例已於九十六年七月四日制定公布，同
年月十六日施行，依該條例第二條、第三條規定，刑法第二百十
六條、第二百十條之行使偽造私文書罪，其犯罪在九十六年四月
二十四日以前者，不論所宣告之刑度為何，均在可減刑之列。本
件原判決認乙○○犯罪時間在九十年間，且所為應從一重之連續
行使偽造私文書罪論處，惟卻疏未依前開減刑條例之規定減刑，
亦未說明不適用該條例減刑之理由，自有判決不適用法則及理由
不備之違法。(三)、原判決於事實三記載本件詐欺之方式為：「…
…由乙○○擔任實際負責人、甲○○擔任店長，『陳政中』擔任
經理（嗣後加入，如附表一編號4至編號6及附表二部分），表面
上甲○○聽命於乙○○、『陳政中』，以『林偉益』之化名負責
摩西公司之門市銷售、採購，形式上則由名義負責人馮永麟則在
遇有廠商接洽時，聽從甲○○、乙○○之指示，與廠商應對進退
及簽約……推由馮永麟概括授權甲○○、乙○○、『陳政中』開
立前揭帳戶之支票……」等情。然並未於理由欄內說明憑以認定
上揭化名「陳政中」之男子與乙○○、原審共同被告甲○○及一
審共同被告馮永麟間有犯意聯絡及行為分擔事實之依據，有理由
不備之違誤。(四)、餘與甲○○上訴意旨(二)、(四)所述大致相同等語
。
惟查：(一)、本件第一審共同被告馮永麟部分，於第一審論處罪刑
之判決後，馮永麟既未上訴，檢察官亦未對之上訴，該部分已告
確定，甲○○、乙○○所提上訴，對於馮永麟部分不生效力，該
部分自不在原審審判範圍，是原判決主文將之一併撤銷，縱有違
誤，並不影響甲○○、乙○○上訴部分，甲○○上訴意旨(一)執為
上訴第三審上訴之理由，於法不相適合。(二)、刑法第三百三十九
條之詐欺取財罪，經宣告逾有期徒刑一年六月之刑者，不予減刑
，此觀中華民國九十六年罪犯減刑條例第三條第二項第十五款之
規定自明。原判決係依行為時即修正前刑法連續犯、牽連犯規定
，以上訴人牽連涉犯刑法第二百十六條、第二百十條、第二百十
五條及第三百三十九條第一項之罪，乃從一重論以行使偽造私文
書罪刑，並分別就甲○○、乙○○量處有期徒刑二年六月及二年
，則上訴人等牽連所犯既包含詐欺取財罪，且經宣告逾一年六月
之刑，依司法院院解字第三六六一號解釋：「牽連罪中有應減刑
與不應減刑之部分互見，而輕罪不應減刑時，縱令所犯重罪應依
赦令減刑，仍不得予以減刑。」之意旨，自無該條例減刑規定之
適用餘地。原判決未依該條例予以減刑，並不生判決不適用法則
之違法，是乙○○上訴意旨(二)執以指摘原判決違背法令，核與法
律規定得為第三審上訴理由之違法情形，不相適合。(三)、原判決
事實認定黃士發之印章係盜刻，蓋在摩西公司章程、股東同意書
上之印文，而理由說明蓋用盜刻印章，核其事實與理由之記載，
並無不相一致之情形。又原判決依刑法第二百十九條規定，諭知
沒收偽造之印章與印文，適用法則並無不當，甲○○、乙○○上
訴意旨誤解原判決文義，所稱法律適用錯誤云云，純屬誤會。(四)
、關於甲○○之量刑部分，原判決審酌甲○○犯罪之動機、目的
係貪圖不法利益，本案係居於主導之地位與所為造成廠商之損害
非輕，及未與告訴人成立和解之犯後態度等，並參以馮永麟業經
判決有期徒刑十月確定等一切情狀，量處有期徒刑二年六月，難
謂失當。甲○○上訴意旨徒以量刑過重，指摘原判決不當，核非
上訴第三審之適法理由。至於其餘上訴理由即甲○○上訴意旨及
乙○○上訴意旨所敘，或係事實審法院證據取捨與認定事實職權
之行使，或為原審已調查或理由已說明之事項，上訴意旨或仍執
陳詞，或徒憑己見，重為事實上細節之爭執，亦非適法之上訴第
三審理由。綜上，本件上訴人等上開部分之上訴，均非合法之上
訴理由，此部分之上訴為違背法律上之程式，應予駁回。
二、使公務員登載不實、詐欺部分：
按刑事訴訟法第三百七十六條所列各罪之案件，經第二審判決者
，不得上訴於第三審法院，為該法條所明定。本件上訴人等因使
公務員登載不實、詐欺部分犯罪，原審係論以刑法第二百十四條
使公務員登載不實罪及第三百三十九條第一項詐欺罪，核屬刑事
訴訟法第三百七十六條第一、四款之案件。依首開說明，既經第
二審判決，自不得上訴於第三審法院，縱此部分與行使偽造私文
書罪部分，有方法結果之牽連關係，屬於修正前刑法之牽連犯，
為裁判上一罪，但行使偽造私文書罪部分為不合法，本院應從程
序上予以駁回，而無從為實體上判決，對於輕罪之此部分，亦無
從適用審判不可分原則，為實體上審判。上訴人等猶提起上訴，
顯為法所不許，應予駁回。
據上論結，應依刑事訴訟法第三百九十五條前段，判決如主文。
中    華    民    國  九十八  年    二    月   十九   日
                      最高法院刑事第五庭
                          審判長法官  陳  正  庸
                                法官  賴  忠  星
                                法官  林  秀  夫
                                法官  宋      祺
                                法官  陳  祐  治
      本件正本證明與原本無異
                                      書  記  官
中    華    民    國  九十八  年    二    月  二十五  日
                                                      Ｑ


司法院資訊處製作；財團法人民間司法改革基金會備份。
